臺灣高等法院刑事判決　　　　　　　　96年度上訴字第3079號
上　訴　人
即　被　告　甲○○原名陳永紋.
選任辯護人　林世超律師
上列上訴人因誣告案件，不服臺灣宜蘭地方法院96年度訴字第
135 號，中華民國96年6 月25日第一審判決（起訴案號：臺灣宜
蘭地方法院檢察署96年度偵字第1210號），提起上訴，本院判決
如下：
    主  文
原判決撤銷。
甲○○意圖他人受刑事處分，向該管公務員誣告，處有期徒刑壹
年，減為有期徒刑陸月。緩刑肆年。
    事  實
一、甲○○（原名陳永紋）明知其於民國81年間因購屋而透過乙
    ○○向乙○○之父陳水永借款，因此於82年9 月20日，甲○
    ○與乙○○協商後，由甲○○簽立票號040526、發票日82年
    9 月20日、面額新臺幣（下同）1,330 萬元之本票，並在記
    載內容為「一茲陳永紋向陳水永借款，金額新臺幣壹仟參佰
    參拾萬元整，陳永紋每月需以銀行利息計算在貳拾號當天匯
    給陳水永，恐口無憑，特立此據。二陳水永急需用錢時，陳
    永紋立即無條件變賣出所擁有的財產房屋、土地還清債務」
    之借據後親筆簽寫其（立據人）姓名「陳永紋」、身分證字
    號「Ｚ000000000」及地址「宜縣羅東鎮○○路59-1號」。詎
    甲○○竟意圖使陳水永、乙○○受刑事處分，而於86年2 月
    26日向臺灣宜蘭地方法院檢察署之該管公務員提出告訴，虛
    構該借據係乙○○自行書寫內容，再與陳水永聯手利用該不
    實借據，由陳水永持向本院民事庭聲請支付命令，利用民事
    訴訟程序詐欺甲○○金錢之事實，而誣告乙○○及陳水永涉
    犯刑法第339 條第1 項之詐欺取財罪。
二、案經乙○○提起自訴，因未委任律師，經本院判決不受理後
    ，由臺灣宜蘭地方法院檢察署檢察官自動檢舉偵查起訴。
    理  由
一、訊據被告甲○○矢口否認有何誣告之犯意，辯稱：伊早於81
    年7 月間即購買房屋，並於81年8 月間付清購屋尾款，且伊
    未曾因前揭購屋而向陳水永或乙○○借款，自不可能於82年
    9 月20日為償還借款而簽發上開本票及借據。伊因質疑借據
    之真實性，認為陳水永父子利用該不實借據遂行民事訴訟，
    而達詐取伊金錢之目的，始提出本案之詐欺告訴，並非蓄意
    誣告云云。
二、經查：
 (一) 被告對於前揭本票為其所親自簽發，以及借據上關於立據人
    姓名、身分證字號及地址之記載均為其所親自書寫等情，坦
    承無訛，雖辯稱伊係質疑借據內容屬偽造、未曾向陳水永或
    乙○○借款，方提出告訴云云，然查：
  1.被告質疑係乙○○要其在空白稿紙上先行書寫姓名、地址及
    身分證號碼等資料一節，觀諸事實欄所示之借據，乃係以稿
    紙製作，其所載本文第1 項、第2 項及第6 行「立據人」、
    第7 行「身分證號碼」、第8 行「地址」及第10行之日期等
    字樣，均係按格書寫。另上揭「立據人」、「身分證號碼」
    、「地址」等字，亦係接於本文之後分行齊頭書寫，被告之
    簽名、「Ｚ000000000」、「宜縣羅東鎮○○路59-1號」等字
    則依欄序緊接書寫，且地址欄末字書寫處落在稿紙格子範圍
    外之空白欄，有借據彩色影本（核與正本相符）附於原審87
    年度易字第578 號刑事卷內可考（見該刑事卷第56頁）。衡
    諸常情，倘被告係在不知用意之狀況下在空白稿紙上分行書
    寫上開字樣，應不致造成其中一字溢出稿紙落在格紙外空白
    處，更不可能發生分行書寫之簽名、「Ｚ000000000」、「宜
    縣羅東鎮○○路59-1號」等字密切配合齊頭書寫之「立據人
    」、「身分證號碼」、「地址」等字樣。又設若乙○○果係
    事後始在該稿紙上擅自加上借據內容，其字數當不可能精確
    計算到每字均能按格書寫，並能無礙內容文義之順暢。況且
    被告既供稱係書寫個人資料，並非製作借據，又何須既蓋印
    章，又捺指紋，是被告所述顯與常情有違。
  2.又被告確於81年7 月11日向案外人曾美節購買坐落宜蘭縣羅
    東鎮○○段763 號、764 號土地及其上建號1102之建物等情
    ，有買賣契約書1 份可憑（見同上原審87年度易字第578 號
    刑事卷第81至83頁）。觀諸該買賣契約書所載，其契約後確
    實載有「茲收到第貳次款新臺幣壹仟萬元整由臺端之彰化銀
    行羅東分行帳號1022 6，CKO782896 支票1 紙，兌現日期：
    81.7.24 」等語明確。又前述契約內容所示支票係由乙○○
    所開立，由付款銀行於81年7 月24日屆期兌付，並有曾美節
    之委託付款背書及被告之印文背書等情，亦有該支票影本可
    稽（見同上刑事卷第86頁）。恰可證明乙○○於本院86年度
    上易字第449 號刑事案件中所述：被告於81年7 月間購買房
    子曾透過乙○○向其陳水永借款之事實（見本院該刑事卷第
    77頁反面），應非虛構。且陳水永於81年7 月22日向高雄區
    中小企業銀行貸款280 萬元後，旋即自其所有之該行000000
    00000000號帳戶提出280 萬元電匯入乙○○彰化銀行羅東分
    行0000000000號帳戶，及乙○○之舅舅曾富生及哥哥陳閩生
    （原名陳茂湘）於81年7 月24日各匯款300 萬元及469 萬9
    千元予乙○○彰化商業銀行羅東分行10226 號帳戶等事實，
    亦據證人曾富生、陳閩生於原審87年度易字第578 號案件審
    理時證述明確，並有陳水永、乙○○前開帳戶存摺明細影本
    各1 份、彰化商業銀行86年4 月21日彰羅字第822 號函暨所
    附匯入匯款明細資料附於上開本院86年度上易字第449 號刑
    事卷內可稽（見本院該卷第144 至145 頁、第165 至168 頁
    ），是乙○○上開帳戶於81年7 月24日共計電匯入1,049 萬
    9 千元，足以兌付前開為給付購屋款項所開立之支票。且上
    揭匯款日期均集中在支票兌現日前2 、3 日，足徵乙○○所
    稱前開支票係其所兌付等情，應堪採信。再由上揭借據及被
    告於該借據立據日期同日開立之金額1,330 萬元之本票互核
    參照，亦可證被告向陳水永借款1,330 萬元之事實。
  3.況上揭借據及本票之立據、開立時間，均係在82年9 月20日
    ，而陳水永持該借據聲請假扣押係於84年7 月31日、陳水永
    持該借據聲請支付命令至被告異議後之給付借款民事訴訟事
    件歷時84年8 月8 日至85年1 月24日（嗣被告撤回上訴），
    業據本院調閱原審84年度全字第211 號、原審84年度重訴字
    第23號民事卷宗核閱明確。上開保全程序或訴訟程序均距離
    被告簽寫借據之時間甚近，且係一連串以該借據為爭點所進
    行之程序，被告於上開期間內，對於借據之真實與否，自足
    有相當時間得以爭執或提出質疑，惟被告卻於上開假扣押執
    行程序中，就前開借據所載債務內容與陳水永達成和解，承
    諾限期清償借款1,330 萬元；而上開民事訴訟事件一審判決
    被告敗訴後，被告雖曾提起上訴，惟旋又具狀撤回上訴，此
    有和解書1 份附於原審84年度全字第211 號卷內，及上開民
    事判決書及撤回上訴狀影本各1 份附於原審84年度重訴字第
    23號卷內足稽。苟前開借據內容不實，被告何以願平白負擔
    1,330 萬元之高額債務，而為和解、撤回上訴之舉？足見被
    告辯稱借據內容不實云云，無足採信。
 (二) 被告於86年2 月26日具狀告訴陳水永、乙○○詐欺，有告訴
    狀附於臺灣宜蘭地方法院檢察署86年度偵字第1240號偵查卷
    內可佐，該案經檢察官為不起訴處分後，因被告再議，檢察
    官對乙○○以詐欺罪嫌提起公訴，業經法院判決無罪確定，
    並有不起訴處分書、原審87年度易字第578 號刑事判決、本
    院89年度上易字第38號刑事判決、最高法院91年度臺上字第
    7527號刑事判決附卷足稽，益徵被告所辯乙○○偽造借據內
    容云云，洵屬虛妄。
 (三) 再衡諸1,330 萬元金額非低，上開本票復係被告親自開立，
    被告於82年9 月22日開立本票及借據後，陳水永於84年7 、
    8 月間即持該借據聲請假扣押、支付命令，因被告對支付命
    令異議而衍生給付借款民事訴訟，於85年1 月24日經被告撤
    回上訴，已見前述，在經歷前揭一連串保全程序、訴訟程序
    後，被告於86年2 月26日提起告訴時，當無可能對於有無借
    款、有無簽發該借據及本票等情，有何遺忘、不確定或誤認
    之情況。詎被告竟於86年2 月26日具狀直指乙○○偽造借據
    內容，與陳水永聯手進行民事訴訟而詐欺被告金錢等情，而
    向檢察官告訴乙○○及陳水永詐欺，其辯稱並非蓄意誣告云
    云，要無足採。
 (四) 綜上，本件事證明確，被告犯行洵堪認定，應予依法論科。
三、核被告所為，係犯刑法第169 條第1 項之誣告罪。被告一誣
    告行為，雖意圖使陳水永、乙○○均受刑事處分，但衹犯一
    個誣告罪（最高法院49年台上字第883 號判例參照）。
四、原審對被告論罪科刑，固非無見，惟原審87年度易字第578
    號刑事卷第136 至143 頁之中央警察大學88年6 月5 日（88
    ）校科字第88 1375 號函送之鑑定書，係鑑定上開借據本文
    中第一項及第二項之內容為乙○○之筆跡，乃原判決將之執
    為係鑑定被告於該借據上關於立據人姓名、身分證字號及地
    址之記載均為其所親自書寫之依據，自有違誤，復未及適用
    中華民國九十六年罪犯減刑條例規定為被告減刑。被告上訴
    否認犯罪，固無理由，然原判決既有上揭可議之處，自應由
    本院將之撤銷改判。爰審酌被告捏造事實向該管公務員誣告
    之犯罪動機、目的、手段、對國家法益及被害人所生之危害
    ，及其犯罪後態度，暨其前因本件誣告案件，經乙○○提起
    自訴，經原審86年度自字第27號、本院89年度上訴字第631
    號、92年度上更(一)字第590 號判決均認定被告犯有誣告罪，
    惟因乙○○自訴未委任律師為代理人，經最高法院撤銷發回
    ，始經本院以95年度上更(二)字第870 號以自訴不合法諭知不
    受理判決等一切情狀，量處如主文第2 項所示之刑，並依中
    華民國九十六年罪犯減刑條例第2 條第1 項第3 款之規定，
    減其刑期二分之一。又被告雖曾犯詐欺罪，經本院判處有期
    徒刑6 月確定，於87年3 月24日易科罰金執行完畢，有本院
    被告全國前案紀錄表附卷足憑，且經被告供明在卷。被告前
    受有期徒刑之宣告，執行完畢後，5 年以內未曾因故意犯罪
    受有期徒刑以上刑之宣告，本次犯誣告罪，係一時失慮而犯
    罪，經此審判程序應知警惕，當無再犯之虞，且參酌被害人
    與被告之間以往關係，事後於95年間復與乙○○達成和解，
    本院認所宣告之刑以暫不執行為適當，併予宣告緩刑4 年，
    以促自新。至被告行為後，刑法第74條緩刑之規定，固於95
    年7 月1 日修正施行，然被告犯罪在新法施行前，於新法施
    行後，緩刑之宣告，應逕行依新法第74條之規定為據，而無
    新舊法比較之問題（最高法院95年第8 次刑事庭會議決議七
    意旨參照），附此敘明。
據上論斷，應依刑事訴訟法第369 條第1 項前段、第364 條、第
299 條第1 項前段，刑法第169 條第1 項、第74條第1 項第2 款
，中華民國九十六年罪犯減刑條例第2 條第1 項第3 款、第7 條
，判決如主文。
本案經檢察官張金塗到庭執行職務。
中　　華　　民　　國　　96　　年　　11　　月　　1 　　日
 　　　　　 刑事第十五庭  審判長法　官  吳昭瑩
                                法　官  蘇隆惠
                                法　官  李正紀
以上正本證明與原本無異。
如不服本判決，應於收受送達後十日內向本院提出上訴書狀，其
未敘述上訴之理由者並得於提起上訴後十日內向本院補提理由書
（均須按他造當事人之人數附繕本）。
                                書記官  鄭信昱
中　　華　　民　　國　　96　　年　　11　　月　　1 　　日
附錄：本案論罪科刑法條全文
刑法第169條第1項
意圖他人受刑事或懲戒處分，向該管公務員誣告者，處7年以下
有期徒刑。
